臺灣高雄地方法院刑事判決　　　　　　　　　　　　　　九十一年度易字第一五號
　　公　訴　人　臺灣高雄地方法院檢察署檢察官
　　被　　　告　乙○○
右列被告因侵占案件，經檢察官提起公訴（八十九年度偵字第二五九四三號、九十年
度偵字第二二六七六號），本院判決如左：
    主  文
乙○○盜用印章，足以生損害於他人，處有期徒刑貳月，如易科罰金以參佰元折算壹
日；又意圖為自己不法之所有，而侵占離本人所持有之物，處罰金壹仟元，如易服勞
役，以參佰元折算壹日。
    事  實
一、乙○○與丙○○係姊弟關係，於民國八十四年間搬至丙○○與其配偶丁○○二人
    所有，位於高雄市○○區○○街四一二巷二十三號之居所同住，未幾丙○○、丁○○二人又遷居南投，而由乙○○單獨住於該處，詎乙○○於八十六年九月間收
    受財政部高雄市國稅局郵寄予丁○○八十五年度綜合所得稅退稅憑單（代替付款
    票據）後，竟思提領該筆八千一百零三元退稅款項予以花用之意（侵占部分業據
    告訴人丁○○撤回告訴，詳如後述），遂擅自拿取丁○○遺留於乙○○上開居所
    之印章，盜蓋於該紙退稅憑單背面受退款人簽章欄上，偽為代領人而持至郵局兌
    領花用，後因丁○○遲遲未見有退稅之通知，經向高雄市國稅局詢問後始知悉上
    情。又乙○○於八十九年六月十七日凌晨與友人甲○○在高雄市三民區○○○○○路口遭員警盤查臨檢時，因乙○○與執勤員警發生口角，其友人甲○○見狀，
    唯恐事端擴大乃先行離去而未將健保卡取回，待執勤之員警將乙○○所出示之身
    分證件連同甲○○健保卡交還予乙○○後，乙○○竟又意圖為自己不法之所有，
    基於侵占脫離物之犯意，予以侵占入己，而未主動歸還。嗣因乙○○於同年月二
    十一日上午八時三十分許，持甲○○健保卡至高雄市政府警察局向值班女警候麗
    真換取興園一０八號出入證入內，向該局保安大隊黎明中隊長李清淵就其隊員昌
    國楨等人於同年五月二十一日凌晨五時三十分許，在高雄市○○區○○路、新盛
    街口十號公園內執勤時有違法不當之處為投訴，並於是日十八時許再持該枚出入
    證換回甲○○健保卡後離去，惟乙○○仍心有未甘，乃另行於同年月二十三日十
    時四十分許，向該保安警察大隊就昌國楨等警員於是日執行勤務時涉嫌公然侮辱
    、教唆不良份子搶奪及傷害等犯行提出告訴後，經該局調查員警被訴前開違法犯
    行時併查獲上情。
二、案經丁○○告訴暨高雄市政府警察局移送臺灣高雄地方法院檢察署檢察官偵查起
    訴。
    理  由
壹、有罪部分：
一、訊據被告對於右揭時地在未得告訴人丁○○同意下，擅自盜蓋丁○○印章於上開
    退稅憑單後，提領退稅款項八千一百零三元之事實不諱，雖其辯稱將領得之退稅
    金交由告訴人之弟戊○○繳付水電費，並無侵占該筆退稅款項之犯意，惟被告確
    未得告訴人丁○○之同意，而自行蓋用印章後提領該筆退稅款項之事實，已為被
    告所自承，且於告訴人察知後仍未見歸還，此除據告訴人丁○○指訴綦詳外，並
    經證人丙○○於本院審理時證陳：「我與我先生確實有打電話向被告追問，在電
    話中被告有承認錢是他領走，還講說要告可以去告，當時他確實也沒有錢，也沒
    有表示要還錢的意思」等語，及證人戊○○證述：「被告在八十四年底到我哥哥
    住處居住，當時我哥哥已搬去南投了，水電費是我父親的名義，所以由我先繳，
    繳了之後我再向乙○○要他應負的部分，在八十五年被告有繳水電費，在八十
    六年要向被告收取水電費，被告就一直拖拖拉拉，八十六年的水電費被告應分擔
    部分是六千一百多元，被告都沒有繳，所在八十七年年初我就向我哥哥說再這樣
    下去也不行，在八十七年清明節我哥哥回南部就幫被告繳了五千元的水電費給我
    。八十七年度水電費，被告在十月份只拿給我二千元，八十八年三月份拿了一千
    元水電費給我，其餘的都沒有繳，現在被告仍住在我哥哥住處，在八十八年三月
    份他拿一千元給我之後我也沒有再主動向被告收水電費，因為每次一想到要向被
    告要水電費，就拖拖拉拉，大眼瞪小眼，就想自己吸收，不再跟他要了，直到現
    在被告也沒有再主動再拿給我，每一年份被告所應負的水電費是在五千到七千
    之間。我哥哥自從搬去南投後就沒有再回來住，只是偶爾會回來玩」等語明確，
    復有財政部高雄市國稅局丁○○八十五年度綜合所得稅退憑單一紙在卷可稽，依
    此，就被告被訴侵占八千一百零三元之退稅款部分固經告訴人撤回告訴在卷，而
    不予追究刑責，詳如後述，然就盜用印章部分仍足生損於告訴人至為灼然，是就
    其盜用印章部分之犯行堪予認定。
二、又被告就於右揭時地持有甲○○健保卡之事實固坦認不諱，然矢口否認有何侵占
    脫離物之犯行，辯稱：八十九年六月二十一日八時三十分許，我是否有去高雄市
    政府警察局我已經忘記了，因那段期間我經常進出高雄市政府警察局，甲○○的
    健保卡是因為在八十九年六月十七日在高雄市○○區○○路與建興路路口被保安
    大隊臨檢，我將我的身分證自身分證的護套裡單獨抽出來讓警察臨檢，警員臨檢
    完就將我的身分證還我，我當時不知道甲○○的健保卡是與我的身分證一起還給
    我，我接過身分證就直接將身分證放進護套，當時沒有察覺到有甲○○的健保卡
    ，我就一起收起來了，我是在本件六月二十一日案發後的六月底某日，高雄市保
    安大隊警察曾豐瑞找我去制作筆錄關於六月二十一日涉嫌持有他人健保卡進出警
    察局的事情，我否認，當時警察有要求我出示我身上的健保卡，我拿出來確實是
    我自己的健保卡，問完後我就自己回去查看我身上所有的證件，才發現甲○○的
    健保卡在當中，我一時緊張我就將健保卡丟掉，因我想這不是我的東西，我就丟
    了，我沒有去找甲○○。我是在收到檢察官的傳票後我才去甲○○位於建興路一
    家遊藝場的工作地點找他要問清楚這個案子是怎麼回事，我與甲○○是在他工作
    的地點認識的，但不是很熟，因為他在遊藝場工作，我在四處賣檳榔沒有固定地
    點，在案發前後我平時偶爾會去甲○○工作的遊藝場賣檳榔，在最近我還是有去
    甲○○工作的地點賣檳榔並且找他多次，但都沒有找到他，後來才得知他已離職
    。八十九年六月十七日臨檢當天，我在正興路的一家超商剛好遇到甲○○，我們
    就在聊天，就來警員過來臨檢，沒有要侵占之意云云。經查，上開證件於前揭時
    地係甲○○為供警員盤查而交付，並於臨檢時先行離去而未將之取回等事實，業
    據被害人甲○○於警訊中指訴綦詳，且為被告所是認，是上開證件係屬脫離本人
    持有之物甚明；再者被告確有於八十九年六月二十三日上午八時三十分許，持甲○○該枚健保卡至高雄市政府警察局換發出入證進入該局向黎明中隊長投訴，及
    再換回該健保卡後離去等節，亦經證人即值班員警候麗真、林曾美於偵查中證述
    明確，且互核一致，復有高雄市政府警察局訪客登記簿影本在卷可稽，足認被告
    顯有以甲○○本人自居而持該健保卡以換取出入證甚明，是若謂其無將周碩明盟
    健保卡占為己有孰人能信；況再參酌被告為前開辯解時自陳一發覺持有甲○○健
    保卡即迅予丟棄等語以觀，果若被告未有占為己有之不法意圖，衡諸常情於得知
    持有友人之健保卡且知其任職之場所，及已遭員警調查其持甲○○健保卡進出警
    局之際，理應速將健保卡歸還，並就取得健保卡之緣由向甲○○說明，以得其諒
    解而免生誤會方為正辦，其不此之途，反隨即將之丟棄，益證其自居為所有權人
    之地位，而逕予處分至明，應認其前開辯解，顯屬飾卸之詞，不足採信，是此部
    分事證亦臻明確，被告犯行洵堪認定。
三、核被告所為，係犯刑法第二百十七條第二項之盜用印章罪、同法第三百三十七條
    之侵占脫離物罪，公訴人就被告至郵局提領前開款項之犯罪事實已述及，應僅係
    漏引第二百十七條第二項之法條甚明，且此部分並非告訴人丁○○撤回告訴效力
    所及，本院自得併為審判。又上開健保卡係被害人甲○○出示予警員臨檢，而由
    被告收受後予以侵占，已如前述，是公訴人認係侵占遺失物罪，容有誤會。再被
    告所犯上開二罪，犯意各別，行為互殊，應分論併罰。爰審酌被告自員警處收受
    友人之健保卡後，不知設法物歸原主，反將之侵占入己，及因一時貪念，即擅自
    盜蓋其姊夫之印章以領得退稅款項花用，所為非是，犯後猶飾詞圖卸，本不宜寬
    貸，惟念其犯罪情節尚屬輕微，且所生損害非鉅，及告訴人丁○○亦到庭表示原
    諒之意，並已撤回侵占之告訴等一切情狀，分別量處如主文所示之刑，併各諭知
    易科罰金及易服勞役之折算標準，以資懲儆。又刑法第四十一條業已於九十年一
    月十日修正公布，並於九十年一月十二日生效，依其修正內容為犯最重本刑為五
    年以下有期徒刑以下之刑之罪，而受六個月以下有期徒刑或拘役之宣告，因身體
    、教育、職業、家庭之關係或其他正當事由，執行顯有困難者，得以一元以上三
    元以下折算一日，得易科罰金；另易科罰金之事項應依新法即裁判時之法律而無
    刑法第二條第一項但書之適用，亦經最高法院二十四年七月總會決議在案，是就
    被告宣告之刑乃依新法併以諭知易科罰金之折算標準，附此敘明。另依刑法第二
    百十九條之規定應予沒收之印文，以偽造者為限，而同法第三十八條第一項第二
    款供犯罪所用之物，亦以屬犯人所有者始得沒收，本件被告所盜用前開告訴人丁○○之印章既為真印文，且經提出行使而交付予財政部高雄市國稅局，已非屬被
    告所有，是前開八十五年度綜合所稅退稅憑單受退稅人簽章欄上之丁○○印文一
    枚，依法自均無從併為沒收之諭知，併此敘明。
貳、不受理部分：
一、公訴意旨略以：被告乙○○於右揭時地將上開所收受之高雄市國稅局郵寄予丁○○八十五年度綜合所得稅八千一百零三元之退稅憑單，基於為自己不法所有之意
    圖，而予以侵占花用，因認被告乙○○涉有刑法第三百三十五條第一項之普通侵
    占罪嫌。
二、按告訴乃論之罪，告訴人於第一審辯論終結前，得撤回其告訴；又告訴經撤回者
    ，法院應諭知不受理之判決，刑事訴訟法第二百三十八條第一項，及第三百零三
    條第三款定有明文。
三、本件被告乙○○因侵占案件，經檢察官提起公訴，認被告係犯刑法第三百三十五
    條第一項之普通侵占罪，依同法第三百三十八條規定準用且同法第三百二十四條
    條規定須告訴乃論，經查，告訴人丁○○係被告乙○○姊姊丙○○之配偶，此為
    告訴人及被告所同陳在卷，並有戶役政連結作業系統表可按，是被告乙○○為告
    訴人丁○○之二等旁系姻親，茲據告訴人丁○○於本院審理中，聲明撤回其告訴
    ，揆諸前開說明，本應為不受理之諭知，惟此部分與上開盜用印章之犯行部分有
    牽連犯之裁判上一罪關係，已如前述，爰不另為不受理之諭知，併此敘明。
據上論斷，應依刑事訴訟法第二百九十九條第一項前段，刑法第二條第一項、第三百
三十七條、第二百十七條第二項、修正後第四十一條第一項前段、第四十二條第二項
、第五十一條第十款，罰金罰鍰提高標準條例第二條，判決如主文。
中      華      民      國    九十一    年      五      月    三十一    日
                                  臺灣高雄地方法院刑事第三庭
                                      法    官  柯彩燕
右正本證明與原本無異。
如不服本判決，應於判決送達後十日內，向本院提出上訴狀。
                                書記官    楊真芬
中    華    民    國      九十一      年      六      月      三      日
